【裁判字號】    97,重上更(三),34
【裁判日期】    980310
【裁判案由】    確認本票債權不存在
【裁判全文】
臺灣高等法院臺中分院民事判決      97年度重上更(三)字第34號
上  訴  人  林黃意（即黃意）
                        號
訴訟代理人  蔡壽男律師
被  上訴人  丁○○
被  上訴人  甲○○
被  上訴人  乙○○
上三人共同
訴訟代理人  羅豐胤律師
            蔡素惠律師
複  代理人  李秀貞律師
上列當事人間請求確認本票債權不存在事件，上訴人對於中華民
國92年4月4日臺灣臺中地方法院第一審判決（91年度重訴字第42
5號）提起上訴，經最高法院第三次發回更審，本院於98年2月24
日言詞辯論終結，茲判決如下：
    主  文
上訴駁回。
第二審及發回前第三審訴訟費用由上訴人負擔。
    事實及理由
壹、被上訴人主張：(一)上訴人於民國（下同）82年間，藉被上訴
    人丁○○曾與訴外人謝文深發生婚外情之機，以幫忙被上訴
    人丁○○使訴外人巫今伶撤回妨害家庭告訴、曾代被上訴人
    丁○○請寺廟辦法會消災及請黑道幫忙之欠款等為由，逼迫
    、詐使被上訴人丁○○簽立如附表一所示六張本票，合計面
    額新台幣（下同）3260萬元；嗣於91年1月20日，上訴人偕
    同其夫、其子女及訴外人丙○○等，至被上訴人等加拿大溫
    哥華住處，控制被上訴人等之行動自由，脅迫被上訴人等簽
    立分期清償契約書，及共同簽發如附表二所示之本票八張，
    合計面額3660萬元；實則被上訴人等均未積欠上訴人任何款
    項，且已撤銷前揭被詐欺及脅迫之意思表示，兩造間前揭之
    債權關係即不存在；上訴人執前揭本票八張聲請法院為准許
    強制執行之裁定，亦因本件債權不存在而不適於強制執行。
    (二)上訴人主張被上訴人丁○○借款之明細及總額，前後不一
    ，且與所提本票不符，且所主張之借款原因亦屬不存在或不
    合常情。上開清償契約書僅在確認前借貸關係，並無創設新
    法律關係，上訴人仍應就借貸契約之成立負舉證責任，然，
    上訴人不僅未能證明借貸意思之合致及金錢之交付，亦未曾
    提出資金證明。又上訴人亦未舉證證明訴外人己○○、戊○
    ○對被上訴人丁○○有債權存在，甚且上訴人與己○○、戊
    ○○就借款利息及本票之簽發與保管，所供亦不一致，要難
    以兩紙債權轉讓契約書即可主張受讓黃、顏二人之債權；至
    上訴人所提被上訴人丁○○於1997年6月14日致己○○之信
    函，係依上訴人之囑咐書寫，所載內容亦不能證明己○○確
    曾交付1500萬元予被上訴人丁○○，充其量僅可視為借據，
    上訴人仍須就借款之交付負舉證責任。再者，本件從一審、
    至本次發回前，上訴人均未主張於簽立清償契約書時有告知
    債權讓與之事，迨本次最高法院判決發回意旨指出債權讓與
    不能溯及既往後，上訴人始為如此主張，顯係提出新攻防方
    法，依民事訴訟法第447條第1項，應不為准許，且亦足見其
    情虛。此外，上訴人於刑案偵查中舉證人蔡廖月西、黃美鈴
    稱係向其等借款再轉借予被上訴人丁○○，與上訴人如今之
    主張矛盾，據此亦可見所謂借貸之說純屬子虛等情，爰據以
    提起本件訴訟，求為：(一)確認上訴人持有被上訴人於91年1
    月20日共同簽發如附表二所示之本票債權不存在；(二)確認被
    上訴人與上訴人於91年1月20日共同簽署之分期清償契約書
    之債權不存在之判決（上訴人另請求確認臺灣臺中地方法院
    91年度票字第4910號民事裁定，以如附表二所示本票金額及
    自91年1月20日起至清償日止，按年息6%計算之利息，准予
    強制執行之裁定不適於強制執行部分，經原審為其敗訴之判
    決，未據其聲明不服，已告確定）。
貳、上訴人則以：(一)82年間被上訴人丁○○與謝文深發生婚外情
    ，遭謝之配偶訴追通姦刑責，伊受被上訴人丁○○之請而出
    借900萬元和解金；嗣被上訴人丁○○之夫未文豪為避免謝
    與其妻仍暗通款曲，乃辦理加拿大移民，被上訴人丁○○又
    向伊表示移民需費用約千萬元，再向伊陸續借款；繼之被上
    訴人丁○○以需投資加國證券與買受大根公司股票為由，再
    透過伊向伊妹己○○轉借款1550萬元；被上訴人丁○○確實
    向伊借款3260萬元。因被上訴人丁○○於91年間有意避債，
    伊於同年1月20日尋至被上訴人丁○○於加國溫哥華之住所
    後，雙方協議處理前開欠款清償事宜，協議後，伊願少計利
    息，被上訴人丁○○當場簽立分期清償契約書，取回六紙本
    票，並另簽發八紙系爭本票；伊表示希望被上訴人丁○○在
    場女兒即被上訴人甲○○、乙○○亦承擔母親債務而於清償
    契約書上簽名擔任連帶保證人，並於本票上簽名成為共同發
    票人，渠二人應允而分別簽名其上。伊確實對被上訴人等有
    前揭債權存在。縱認被上訴人丁○○所借上開款項中，部分
    係向訴外人己○○、戊○○所借，然查己○○已將其對被上
    訴人丁○○之借款債權1550萬元及自91年1月3日起之利息讓
    與伊，戊○○亦已將其對被上訴人丁○○之借款債權1230萬
    元及自91年1月5日起之利息讓與伊，伊既已受讓上開債權，
    則伊對被上訴人丁○○之借款債權自屬存在。再者，上開清
    償契約書係屬和解契約，並非以新債還舊債之更改契約，此
    項和解自有創設之效力，亦即當事人因和解決定之事項，在
    客觀上與真實權利狀態縱不相符合，對於和解之效力，亦不
    生影響。被上訴人既不爭執確有簽立系爭清償契約及本票，
    復未能舉證證明所稱遭伊詐欺、脅迫之事實，則系爭清償契
    約及本票即屬有效，被上訴人以存證信函撤銷意思表示顯無
    理由。(二)依上開清償契約書、被上訴人丁○○致己○○之信
    函等，均足證明確有交付借款予被上訴人丁○○之事實。己
    ○○、戊○○將其等債權讓與伊後，於91年1月20日簽訂上
    開清償契約書時，伊已當面口頭告知被上訴人，並提示被上
    訴人丁○○所簽發原交付己○○及戊○○收執作為債權證明
    文件之本票，以示債權讓與之事實，至伊於92年5月1日再與
    己○○、戊○○分別訂立債權讓與契約書，不過為再次以書
    面確認上開債權讓與之事實，殊難據此即認應於92年5月1日
    始生債權讓與之效力等語，資為抗辯。
參、原審法院審理後，斟酌兩造之主張及攻擊防禦方法之結果，
    認本件被上訴人雖無法證明上訴人於82年間有何利用黑道詐
    欺、恐嚇被上訴人丁○○3260萬元，惟上訴人亦無法證明82
    年間被上訴人丁○○曾向其借用3260萬元之事實，即無法認
    定兩造之借貸關係，上訴人所稱之借款即屬不存在。另本件
    尚無法解釋該分期清償契約書為和解契約，而發生另外一個
    新權利義務關係，縱使解釋為和解契約，但仍有契約更改之
    限制，不能將未成立之債權，更改為成立，是前述被上訴人
    限碧娥與上訴人之3260萬元之借款既不成立，其後於91年1
    月20日訂立之分償契約之債權亦不存在，則為擔保該債權而
    由被上訴人三人共同簽發之如附表所示本票八張之債權亦不
    存在，被上訴人甲○○、乙○○二人之保證債權，亦因主債
    權不存在而不存在，是被上訴人請求確認前揭分償契約及本
    票八張之債權不存在，為有理由，應予准許，而就上開部分
    ，為上訴人敗訴之判決。上訴人就此部分聲明不服，提起上
    訴，聲明求為判決：(一)原判決除已確定部分外廢棄。(二)上開
    廢棄部分，被上訴人在第一審之訴駁回。(三)第一（除已確定
    部分外）、二審及發回前第三審訴訟費用由被上訴人負擔。
    被上訴人則答辯聲明求為判決：駁回上訴。
肆、法院之判斷：
一、查被上訴人丁○○對於曾簽發如附表一所示未載有發票日期
    之本票六張，及被上訴人三人於九十一年一月二十日，在加
    拿大溫哥華，共同簽發如附表二所示八張本票及並於分期清
    償契約書上立契約書人乙方及乙方之連帶保證人處簽名等事
    實，固不爭執，惟主張：如附表一所示本票係被上訴人丁○
    ○受上訴人之欺騙所簽發，被上訴人丁○○未曾向上訴人借
    款，兩造間並無債權債務關係存在；兩造於九十一年一月二
    十日簽訂之「分期清償協議書」性質上為原債權內容之更動
    及給付方法的約定，而非創設新債權，而上訴人所稱之數項
    借款債權皆為虛妄，該等債權既不存在，而協議書竟約定對
    之為清償，則該清償契約因標的不能而罹於無效；且被上訴
    人簽署分期清償協議書及附表二所示本票係出於脅迫所為，
    業已撤銷意思表示，故該協議書及本票皆不生效力。況上訴
    人所主張借款之明細及總額前後不一，先於91年4月22日之
    答辯狀中，主張借款為和解金一千萬元、移民費用一千萬元
    以及己○○之一千五百餘萬元，共三千五百餘萬元，與附表
    一之本票共三千二百六十萬元之數額不符；上訴人另在刑事
    偵查中主張伊是惟一債權人，債權總額為三千六百六十萬元
    ；又在原審調查時卻稱共三千六百八十萬元（見原審卷137
    、138頁），更與本票數額不符，且與91年1月20日分期清償
    契約書所謂加計四百萬元之利息後，合計為三千六百六十萬
    元之情不符（詳如附表三所示），前後五版本，歧異難容，
    顯難採信等語。上訴人則抗辯：如附表一所示本票，係被上
    訴人丁○○向其借款而簽發之憑證；分期清償契約書及附表
    二所示本票，則係被上訴人丁○○為清償上開借款而自願簽
    立，並經被上訴人甲○○、乙○○同意簽名為連帶保證人及
    共同發票人，上訴人並未施以脅迫；該分期清償契約書，係
    屬和解契約之締結，非所謂更改契約云云。是本件兩造均以
    附表一所示本票係因被上訴人丁○○向上訴人借款而簽發，
    惟被上訴人丁○○否認向上訴人借款，按支票為無因證券，
    支票債權人就其取得支票之原因，固不負證明之責任，惟執
    票人子既主張支票係發票人丑向伊借款而簽發交付，以為清
    償方法，丑復抗辯其未收受借款，消費借貸並未成立，則就
    借款之已交付事實，即應由子負舉證責任（最高法院七十三
    年度第一次民事庭會議決議(二)參照）。又金錢借貸為要物契
    約，應由貸與人就交付金錢之事實負舉證責任。且被上訴人
    起訴請求確認系爭本票及系爭分期清償契約書上之債權不存
    在，均為消極確認之訴，亦應由上訴人就該本票及契約書上
    所載債權存在之事實，負舉證責任。是本件被上訴人既否認
    彼此間有借貸關係存在及收受上訴人交付借款，依上說明，
    上訴人自應就其有交付借款之事實，負舉證之責。上訴人雖
    舉證人戊○○、己○○等人為證，及提出前揭本票六張之影
    本、被上訴人丁○○寄予上訴人之信件，寄予證人己○○之
    信件、及被上訴人丁○○提款卡及交易明細表、不起訴處分
    書等為證。惟查：
  (一)證人己○○於原審審理時供稱，「我借錢給丁○○，原本我
    們就認識，我姐姐告訴我丁○○說要投資加拿大國家證券，
    所以要借錢，他是透過我姐姐向我借錢，是我姐姐告訴我說
    丁○○在加拿大，他要買國家證券，我姐姐說借給他沒問題
    ，我拿錢到黃意家，黃意家是在中興大學附近，當時我與我
    先生、黃意夫妻，還有丁○○在場，我總共借給他一千五百
    五十萬元，分三、四次借錢給他，都是現金，都有寫本票，
    被上訴人有開本票給我姐姐，但我沒有拿回去，放在我姐姐
    那邊。民國八十六年六月十四日丁○○有從加拿大寫信給我
    ，且也有打電話給我，他說利息的部分暫時不要向他拿」。
    「分三、四次拿，有一次是七百萬元，一次是三百多萬元，
    一次是二百多萬元，前後總共湊成一千五百五十萬元，最後
    才開一張一千五百五十萬元之本票給我，之前拿錢的時候沒
    有開本票，一千五百五十萬元的本票放在我姐姐那邊。我的
    錢是我公公土地重劃補償分給我的，還有經營工廠所賺的錢
    ，也有標會的錢，所以現金交給他，錢有的是從我公公銀行
    定存領出來，有從我公公銀行定存領出一千多萬元，七百萬
    元何時交付，我已經忘記了，交付四次錢的時間、日期我已
    經忘記了，我從銀行領出一千多萬元交給黃意，剩下的錢我
    去買房子，借錢都沒有給我利息，一開始至現在都沒有給我
    利息。是我借錢給丁○○，所以丁○○應該還我錢」。「是
    的分三、四次拿錢，每次均是五個人在場，現金當中有部分
    是我公公給我的錢，丁○○只有說加拿大投資利潤很好，沒
    有講到利息，陸續分三、四次拿，總共拿一千五百五十萬元
    ，到底開幾張本票我不知道，本票是好幾張，但我的部分是
    一千五百五千萬元，包括在我姐姐的裡面。」「當時我看到
    很多張本票。丁○○開本票時我沒有在場，但我姐姐有拿很
    多張本票給我看，那些票有包括我的部分。」「不是這樣，
    我的意思是說他有開很多張本票，本票的金額超過我所借給
    他的金額，所以我就很放心。時間是在八十二年以後，八十
    六年以前，但正確時間我已經不記得了。因為丁○○家是開
    設雙美堂，我認為她的家境很好，所以我很放心。借錢以後
    丁○○有打電話給我，他說利息部分不方便給我，他會叫黃
    意處理，而且他說他回國後會與我處理。我不確定丁○○是
    否有買加拿大證券。」「我借錢給丁○○，他是透過我姐姐
    向我借，而我姐姐也沒有墊給我利息。我不知道有利息的事
    情，而我姐姐也沒有給我。」「是在黃意家裡交付的。」（
    見原審卷130至133頁）；證人己○○復於台灣台中地方法院
    檢察署九十一年偵字第三七四八號等恐嚇案件中，亦供稱「
    （為何會借他一千五百多萬？）因為她（告訴人）說要去投
    資，也是陸續以現金分四、五次借她的．．」等語，有該案
    件之不起訴處分書一份附卷足稽，至於上訴人以被上訴人丁
    ○○曾於八十六年六月十四日書寫寄予證人己○○之件稱「
    我（指寄信人被上訴人丁○○）向你（指己○○）借的台幣
    一千多萬元，因為投資了加拿大．．這張也是我給妳的借據
    」（見一審卷111頁），表明係借據，而有積欠一千多萬元
    之借款債務云云，然證人己○○為上訴人所聲請傳喚，而依
    其證詞及其所謂之借據縱為屬實，至多僅能證明被上訴人丁
    ○○係向證人己○○借款一千多萬元，並非向上訴人借款甚
    明，尚不足為上訴人有利之證據。況依其證言，其分四、五
    次出借共一千五百五十萬元，皆以現金交付，每次最少二百
    萬元，最多達七百萬元，均屬鉅款，卻以現金交付，已悖於
    常情，且如此鉅款，究提自何處，證人己○○均不能提出任
    何證明。且證人己○○不諱言其與被上訴人非親非故，卻毫
    不遲疑借予鉅款，又未要求立據或提出擔保，甚且均未提及
    如何付息（見一審卷第131-132頁己○○證詞），即上訴人
    亦坦承「丁○○沒有說過要給己○○利息」等語（見一審卷
    第138頁），凡此皆悖於常情。且證人己○○於原審供證自
    始迄今其均未收到利息等情甚詳，上訴人於92年1月14日在
    原審卻供稱其每月為墊付利息予戊○○、己○○而負擔利息
    四、五十萬元云云（見一審卷第116、117頁），益見其虛而
    不實，是其二人關於出借一千五百五十萬元現金予被上訴人
    之證詞，乃皆難以取信。
  (二)證人戊○○雖證稱，「是從八十三年開始，我是在清水與黃
    意很熟，是在黃意家裡認識丁○○，丁○○向我說要移民到
    加拿大，他向我借一千二百三十萬元，分五、六次交付。因
    為我是作包工板模，是我員工與我姐妹，將錢放在我這邊，
    借給別人生利息。我的員工姓名叫阿英、我的姐姐叫雪霞、
    我的員工姓名叫秀彭與碧玉還有叫价花還有廖月西。我交錢
    的地點分別在我家與黃意的家裡，我是交付現金給被上訴人
    ，這是丁○○的要求，借錢時黃意都有在場，我將錢借給被
    上訴人，有講到利息，被上訴人說要給我八分利，事實上只
    有拿六分利，是一萬元一個月一百八十元，從借錢到現在，
    利息我都是向黃意拿的，被上訴人說他有交代黃意處理，我
    收到以後，再分利息給我的員工與姊妹，黃意每期的利息都
    會給我，本金的部分，因丁○○說他家開雙美堂，將來會分
    到許多財產，可以還。我在九十一年十月黃意告訴我，丁○
    ○都沒有還錢，而且有官司。」「到現在都是由黃意給我的
    。我是將錢直接交給丁○○，但沒有借據給我，他說會交代
    黃意處理，我是分五、六次交付錢，共拿一千二百三十萬元
    ，有時是一百多萬元，有時是二百多萬元，有時是三百多萬
    元，只有一次在黃意家交付，有五次在我家交付，利息本來
    說是八分，但我主動降為六分，從八十三年到現在黃意都有
    給我利息。最後一次是在九二一地震那年，丁○○與他婆婆
    的弟弟向我借錢，那次是拿三百二十萬元，那次是我與黃意
    、丁○○與他的舅舅在場，每個月利息二十一萬多元，總共
    拿二千五百多萬元利息，黃意有時會交代廖月西給我，有時
    是黃意本人給我，是現金給我，錢是我借給丁○○，所以丁
    ○○應該還我錢，總共欠我三千七百多萬元，丁○○交代我
    要找黃意處理。」（見原審卷133至134頁），則其證言若屬
    實，亦僅證明被上訴人丁○○係向證人戊○○借款，僅利息
    部分係由上訴人代為支付，而非向上訴人借款；況依其證言
    ，同為多次交付金錢以借貸，竟無立據或開票，甚或金融機
    構之提款紀錄以為憑，其證詞已多瑕疵而難認屬實。且依證
    人戊○○所供被上訴人丁○○所借一千二百三十萬元係以六
    分計息，應為每月二十二萬一千四百元（180×1230＝22140
    0），並非上訴人所供之二十四萬三千多元，且自83年至91
    年利息應為二千三百九十一萬一千二百元，並非如戊○○所
    供之二千五百多萬元，其如確有由上訴人以上開方式代為墊
    付利息，且長達八年之久，何以彼此供述歧異難容。且無論
    代墊二千三百萬元抑二千五百萬元，均屬鉅款，苟上訴人代
    人清償債務，卻不要求戊○○開立收據，且從未向被上訴人
    求償，亦違常情。況證人戊○○於原審復供證：「錢是我借
    給丁○○，所以丁○○應該還我錢，總共欠我三千七百多萬
    元（即含利息二千五百多萬元在內）」等語（見原審卷134
    頁），又顯示未由上訴人墊付利息二千五百多萬元，又與上
    述所供不符，則苟其借予鉅款八年卻未取息，又未要求擔保
    ，亦與常理有違。是綜上分析，其所謂借款之說，乃難以採
    信。
  (三)證人蔡廖月西、黃美鈴等二人於前揭偵查中亦供稱：「（是
    否借錢給告訴人）是。．．說要去加拿大買房子．．我們都
    有找黃意拿利息」等語，有前揭不起訴處分書一份在卷可證
    ，其等之證言縱使屬實，亦均僅證明被上訴人丁○○係向證
    人蔡廖月西等人借款，而非向上訴人借款。
  (四)另上訴人供述被上訴人丁○○向其借用一千萬元，因丁○○
    因妨害家庭案件，用來要求告訴人撤回該案件告訴用的等語
    ，惟查，上訴人並未提出其支付該項借款之借據等直接證物
    供本院審酌，上訴人所提出被上訴人丁○○寄予上訴人之書
    信四紙中，雖有多處述及朋友之情義，惟均未觸及本件借款
    事項，另上訴人所提出之郵政儲金金融卡，及交易明細表影
    本一份，固可證明被上訴人丁○○曾將前揭金融卡交於被告
    領取三萬五千元之事實，且為被上訴人所不爭執，惟此部分
    之事實亦無從證明被上訴人丁○○有向上訴人借用本件之鉅
    額借款。況關於通姦和解金之支付借款金額，上訴人先則供
    稱係一千萬元（見一審卷答辯(一)狀），再則改稱為九百萬元
    （見一審卷137頁），於本院更審中復改稱只480萬元云云（
    見97年10月23日及98年2月5日準備程序筆錄），不惟前後歧
    異，難認為真。又於前述偵查中，被上訴人丁○○妨害家庭
    案件之告訴人巫今伶亦供述「只在八十二年時見過上訴人黃
    意一次，當時雖對告訴人（指被上訴人丁○○）提起妨害婚
    姻告訴，但事後念及夫妻一場而撤回告訴，也沒有拿到任何
    和解金額．．」，是上訴人並未支付被上訴人被訴妨害婚姻
    之告訴人巫今伶任何和解金，卻對被上訴人丁○○誆稱代為
    支付和解金，而命出具本票，據此自難認其間有借貸之法律
    關係存在。
二、關於債權讓與與分期清償契約書部分：
    上訴人主張：被上訴人丁○○原簽發3260萬元本票之系爭債
    權中，1550萬元、1230萬元之出借人原為己○○、戊○○，
    惟其二人已分別於91年1月3日、91年1月5日將所執被上訴人
    丁○○所簽發作為債權證明之本票交付伊，而為債權讓與，
    經伊於91年1月20日赴加拿大丁○○住處以口頭通知讓與之
    事實，而與之簽立分期清償契約書，該清償契約書屬創設性
    之和解，伊已據此取得和解契約所訂權利之效力云云，並舉
    證人丙○○為證，被上訴人則以上情置辯。經查：(一)本件分
    期清償契約書係於91年1月20日簽訂，被上訴人丁○○旋向
    加拿大報案遭上訴人恐嚇，上訴人並於翌日遭加國警察機關
    盤查，回國後並隨即由據報之我國警局偵訊，此為上訴人所
    自認（見一審卷第42頁）。惟上訴人於91年4月22日同次之
    答辯(一)狀中，仍稱：系爭債權中一千萬元係丁○○為移民加
    國向伊（本人）所借，一千五百多萬元係丁○○透過伊向己
    ○○所轉借，均無提及已轉讓債權由伊取得其權利之事實（
    見一審卷第41頁）。甚至，於92年2月25日證人己○○、戊
    ○○於原審到庭供證，亦均稱係丁○○欠其借款，己○○證
    稱：「是我借錢給丁○○，所以丁○○應該還我錢」（見同
    卷第131頁），戊○○證稱：「…共拿（借）了一千三百三
    十萬元，…利息本來是八分，但我主動降為六分…，所以丁
    ○○應該還我錢，總共（含利息）欠我三千七百多萬元」等
    語（見同卷第134頁），陪同上訴人到加拿大之證人丙○○
    於同日在原審作證，亦皆無提及上訴人有口頭告知被上訴人
    丁○○關於債權讓與之事實（見同卷第135-136頁），是上
    訴人主張其於與被上訴人丁○○簽立分期清償契約書前已受
    讓債權，並於簽訂當日口頭通知被上訴人丁○○云云，證人
    丙○○於本院第三次更審中到庭，亦為相同之證述，顯然為
    臨訟勾串之詞，其後所提出之債權轉讓契約書亦為事後所編
    織之物，據此主張其於簽立分期清償契約書時，上訴人已受
    讓取得債權並通知被上訴人丁○○而發生效力云云，自非可
    取。按債權讓與乃不變更債權之同一性，由債權人將其債權
    移轉與相對人之準物權契約。必須債權讓與契約發生效力時
    ，該債權始移轉於相對人，而生債權移轉之效力。且債權之
    讓與，非經讓與人或受讓人通知債務人，對於債務人不生效
    力，民法第二百九十七條第一項規定甚明，自無溯及讓與移
    轉之可言。查兩造於九十一年一月二十日簽立清償契約時，
    上訴人主張所載借款債權額三千二百六十萬元中有部分原為
    訴外人己○○、戊○○所有之債權，而其等係於九十二年五
    月一日與上訴人訂立債權讓與契約，約定其等對被上訴人丁
    ○○之債權溯及自九十一年一月三日起讓與上訴人，依上揭
    法則，亦屬無據。綜言之，即上訴人主張其於91年1月20日
    以債權受讓人之地位與被上訴人簽立分期清償契約書乙節，
    即無從成立。
  (二)按和解之本質，究為創設，抑為認定，應依和解契約之內容
    定之。當事人以他種之法律關係或以單純無因性之債務約束
    等，替代原有之法律關係時，屬於創設；否則，以原來而明
    確之法律關係為基礎而成立和解時，則屬認定（最高法院77
    年度第19次民事庭會議決議參照）。是在和解，當事人如以
    他種之法律關係或以單純無因性之債務約束等，替代原有之
    法律關係而成立者，為屬於創設性之和解；倘以原來而明確
    之法律關係為基礎而成立者，則屬認定性之和解。以原來明
    確之法律關係為基礎而成立之和解，僅有認定效力。所謂認
    定的效力，乃和解契約僅確認以前之法律關係，使仍存續，
    並無創設新的法律關係。查系爭「分期清償契約書」第一條
    約定：乙方自中華民國八十二年起於中華民國台灣省台中市
    向甲方借款合計新台幣參仟貳佰陸拾萬元，茲有附表乙方簽
    立本票六紙為憑。第二條約定：乙方借款本金參仟貳佰陸拾
    萬元加上利息肆佰萬元，合計肆佰萬元（似應為參仟陸佰陸
    拾萬元之誤）因乙方（丁○○）一再要求延緩清償，甲方（
    林黃意）同意其依本契約之條款履行，第三條亦約定乙方應
    將參仟陸佰陸拾萬元借款分八期清償完畢等語。由契約之名
    稱及前揭內容觀之，此項契約，乃兩造間就八十二年起之三
    千二百六十萬元借貸，約定利息為四百萬元，及為緩期、分
    期償還之約定，故此契約不過在於確認以前之金錢借貸法律
    關係，使之存續，並無創設新的法律關係。上訴人於原審主
    張：「兩造本來有債權、債務存在。簽協議書只是確保債權
    存在．．。」（見一審卷第72頁）、於更(二)審中主張：「此
    項契約，應係被上訴人丁○○與上訴人間就三千二百六十萬
    元之借款，約定利息為四百萬元，及為緩期、分期償還之約
    定，就原契約之內容並未變更；而係一方為債務承認，他方
    允為清償之分期或延期者．．」（見更(二)審上訴人96.7.31
    上訴理由狀第5頁）。上訴人既亦主張系爭分期清償契約書
    為原借貸契約之緩期、分期清償之約定，是縱認該契約為一
    和解契約，核其性質自亦屬借貸契約，而無創設新的法律關
    係。次按，金錢借貸為要物契約，應由貸與人就交付金錢之
    事實負舉證責任。本件上訴人主張被上訴人為清償借款，始
    簽發系爭本票予上訴人，被上訴人既否認彼此間有借貸關係
    存在及收受上訴人交付借款，依上說明，上訴人自應就其有
    交付借款之事實，負舉證之責；且被上訴人起訴請求確認系
    爭本票及系爭分期清償契約書上之債權不存在，均為消極確
    認之訴，亦應由上訴人就該本票及契約書上所載債權存在之
    事實，負舉證責任（本件最高法院發回意旨參照）。查上訴
    人所主張系爭債權，關於為代被上訴人丁○○給付通姦和解
    金部分，上訴人先則稱借予一千萬元，再改為九百萬元，最
    後則改稱為480萬元，於七年間逐次改變，以應訴訟程序之
    進行，但該相姦之被害人巫今伶實未要求分文通姦和解金，
    已如上述，是此部分借款之主張，全然為虛偽，至堪認定。
    至所主張戊○○借款部分，上訴人主張代墊利息每月達二十
    四萬元，合計二千多萬元，於91年1月20日遠至加拿大與被
    上訴人丁○○簽立分期契約書時，卻全然未主張（見附表三
    編號1、2、3所列），及至上訴人於原審提出答辯(一)狀，亦
    未敘及有戊○○借款之情形，其後始依訴訟進行狀況而逐次
    補充編織，雖於92年2月25日舉戊○○為證，惟戊○○關於
    如何分五、六次提出一千二百三十萬元現金交付，如何計息
    ，及已取得二千五百萬元利息等情之陳述，實屬虛誕，毫無
    佐證。甚至證述至其後，又忽稱目前欠伊者為丁○○，含二
    千五百萬元利息在內合計為三千七百萬元云云（見一審卷第
    134頁），實屬荒腔走調，孰能置信？又關於己○○部分，
    上訴人稱其每月墊息給己○○二十多萬元，證人己○○則稱
    從未取得利息（見一審卷第132-133頁），且於82年至91年
    之九年期間內，對於一千五百多萬元鉅款毫無利息收入，皆
    不聞不問，所謂被上訴人丁○○簽發為憑之本票有幾張，亦
    推稱放於其姐即上訴人之處，其皆無所悉云云，凡此亦皆不
    似鉅款借人者應有之反應，是所謂出借一千五百多萬元予被
    上訴人丁○○乙節，亦難以採信。是訴外人戊○○、己○○
    二人所稱對被上訴人丁○○上開借款債權既不存在，其二人
    於95年5月1日所為之債權讓與亦不能溯及至91年1月20日因
    簽立分期清償契約書而生效，並由上訴人取得該債權。
伍、綜上，上訴人既對被上訴人丁○○無系爭債權，則其於91年
    1月20日使被上訴人丁○○與之簽立分期清償契約書，並不
    能因此創設取得該債權，則被上訴人丁○○為擔保該債權而
    由被上訴人三人共同簽發如附表二之本票八張之債權亦不存
    在。被上訴人甲○○、乙○○二人之保證債權，亦因主債權
    不存在而不存在。從而，被上訴人請求確認前揭分償契約及
    本票八張之債權不存在，為有理由，應予准許。原審所為上
    訴人敗訴之判決，核無不合，上訴論旨指摘原判決不當，聲
    明求為廢棄改判，非有理由，應予駁回。
陸、因本案事證已臻明確，兩造其餘主張陳述及所提之證據，均
    毋庸再予審酌，附此敘明。
據上論結，本件上訴為無理由，依民事訴訟法第449條第1項、第
78條，判決如主文。
中    華    民    國    98    年    3     月    10    日
                  民事第三庭    審判長法  官  陳照德
                                      法  官  李平勳
                                      法  官  朱  樑
以上正本係照原本作成。
如對本判決上訴，須於收受判決送達後20日內向本院提出上訴書
狀，其未表明上訴理由者，應於提出上訴後20日內向本院提出上
訴理由書（須按他造人數附具繕本）。
上訴時應提出委任律師為訴訟代理人之委任狀。具有民事訴訟法
第466條之1第1項但書或第2項之情形為訴訟代理人者，另應附具
律師及格證書及釋明委任人與受任人有該條項所定關係之釋明文
書影本。
                                      書記官  陳妙瑋
中    華    民    國    98    年    3     月    13    日
                                                      Ｍ
附表一：
┌─┬──────┬─────┬───┬────┬──┐
│編│ 發  票  日 │ 票面金額 │到期日│票據號碼│備考│
│號│            │（新台幣）│      │        │    │
├─┼──────┼─────┼───┼────┼──┤
│１│82年8月15日 │  300萬元 │未  載│ 010152 │    │
├─┼──────┼─────┼───┼────┼──┤
│２│ 未      載 │  600萬元 │未  載│ 010153 │    │
├─┼──────┼─────┼───┼────┼──┤
│３│ 未      載 │  210萬元 │未  載│ 010157 │    │
├─┼──────┼─────┼───┼────┼──┤
│４│ 未      載 │  600萬元 │未  載│ 010158 │    │
├─┼──────┼─────┼───┼────┼──┤
│５│ 未      載 │ 1150萬元 │未  載│ 010159 │    │
├─┼──────┼─────┼───┼────┼──┤
│６│ 未      載 │  400萬元 │未  載│ 010160 │    │
└─┴──────┴─────┴───┴────┴──┘
附表二：
┌─────────────────────────────────┐
│本票附表：至清償日止利息按週年利率6%計算        91年度票字第4910號│
├─┬──────┬─────┬───┬──────┬────┬──┤
│編│ 發  票  日 │ 票面金額 │到期日│ 利息起算日 │票據號碼│備考│
│號│            │（新台幣）│      │（即提示日）│        │    │
├─┼──────┼─────┼───┼──────┼────┼──┤
│１│ 91年1月20日│  500萬元 │未  載│ 91年1月20日│00000000│    │
├─┼──────┼─────┼───┼──────┼────┼──┤
│２│ 91年1月20日│  500萬元 │未  載│ 91年1月20日│00000000│    │
├─┼──────┼─────┼───┼──────┼────┼──┤
│３│ 91年1月20日│  500萬元 │未  載│ 91年1月20日│00000000│    │
├─┼──────┼─────┼───┼──────┼────┼──┤
│４│ 91年1月20日│  500萬元 │未  載│ 91年1月20日│00000000│    │
├─┼──────┼─────┼───┼──────┼────┼──┤
│５│ 91年1月20日│  500萬元 │未  載│ 91年1月20日│00000000│    │
├─┼──────┼─────┼───┼──────┼────┼──┤
│６│ 91年1月20日│  500萬元 │未  載│ 91年1月20日│00000000│    │
├─┼──────┼─────┼───┼──────┼────┼──┤
│７│ 91年1月20日│  260萬元 │未  載│ 91年1月20日│00000000│    │
├─┼──────┼─────┼───┼──────┼────┼──┤
│８│ 91年1月20日│  400萬元 │未  載│ 91年1月20日│00000000│    │
└─┴──────┴─────┴───┴──────┴────┴──┘
附表三：上訴人黃意主張被上訴人丁○○借款之明細及總額，前
後五種版本：
┌──┬─────┬────────┬──────┬──────┐
│編號│ 借款總額 │   借款明細     │證據        │ 主張之出處 │
├──┼─────┼────────┼──────┼──────┤
│    │3500餘萬元│通姦和解金1000│本票六紙，總│一審91.04.22│
│ １ │          │萬元。          │計3260萬元  │答辯(一)狀    │
│    │          │移民費用1000萬│（面額分別為│            │
│    │          │元。            │：210萬元、 │            │
│    │          │投資加國證券與│400萬元、300│            │
│    │          │買受大根公司股票│萬元、600萬 │            │
│    │          │，向黃意之妹黃燦│元、1150萬元│            │
│    │          │寶轉借款1500餘萬│600萬元）   │            │
│    │          │元。            │            │            │
├──┼─────┼────────┼──────┼──────┤
│ ２ │3660萬元  │丁○○以在加拿大│黃意、蔡廖月│91年度偵字第│
│    │          │置產相關事宜為由│西、黃美鈴、│3478號卷第51│
│    │          │，經由黃意向黃燦│己○○偵查中│頁、77頁、78│
│    │          │寶、蔡廖月西、元│之證述      │頁；91年度偵│
│    │          │金英（應為戊○○│            │字第3478號與│
│    │          │之誤）、黃美鈴等│            │偵字第21576 │
│    │          │人借款。        │            │號不起訴處分│
│    │          │                │            │書          │
├──┼─────┼────────┼──────┼──────┤
│ ３ │3680萬元  │通姦和解金900 │            │一審92.2.25 │
│    │          │萬元（黃意以房貸│            │準備程序筆錄│
│    │          │借600萬元、黃意 │            │（一審卷第  │
│    │          │向何德公司的林慧│            │137頁）     │
│    │          │珠借300萬元）。 │            │            │
│    │          │移民費1230萬元│            │            │
│    │          │（貸與人戊○○）│            │            │
│    │          │。              │            │            │
│    │          │丁○○向己○○│            │            │
│    │          │借1550萬元。    │            │            │
├──┼─────┼────────┼──────┼──────┤
│ ４ │3260萬元  │加計400萬元利息 │91.01.20分期│            │
│    │          │，合計3660萬元。│清償契約書  │            │
├──┼─────┼────────┼──────┼──────┤
│ ５ │3260萬元  │丁○○向己○○借│            │鈞院97.10.23│
│    │          │1550萬元、向顏金│            │及98.02.05準│
│    │          │英借1230萬元、向│            │備程序筆錄  │
│    │          │黃意借480萬元。 │            │            │
└──┴─────┴────────┴──────┴──────┘


司法院資訊處製作；財團法人民間司法改革基金會備份。
